臺灣高等法院高雄分院民事判決　　　　92年度上更(一)字第22號
上　訴　人　甲○○（鍾顯榮之承受訴訟人)
　　　　　　丙○○
共　　　同
訴訟代理人　李昌明律師
被 上訴 人　乙○○
法定代理人　鍾育英
被 上訴 人　丁○○
上列當事人間請求確認祭祀公業派下權不存在事件，上訴人對於
民國89年11月27日臺灣屏東地方法院89年度訴字第741 號第1 審
判決提起上訴，經最高法院第1 次發回更審，本院於民國94年3
月16日言詞辯論終結，判決如下：
    主  文
原判決關於駁回上訴人後開第二項之訴及訴訟費用之裁判，均廢
棄。
確認被上訴人乙○○對祭祀公業鍾開仁之派下權不存在。
其餘上訴駁回。
第一、二審訴訟費用及發回前第三審訴訟費用由上訴人負擔二分
之一，其餘由被上訴人乙○○負擔。
    事實及理由
一、上訴人主張：伊與訴外人鍾順增3 人為祭祀公業鍾開仁之派
    下員，鍾順增於民國86年5 月6 日死亡，有長女即被上訴人
    丁○○及3
    家族中祭祀公產，若非另行約定，向以男系子孫輪管或分割
    或分息，女子無派下權。又被上訴人乙○○係鍾育英於82年
    10月25日與訴外人李峰宏結婚後，於85年5 月24日所生之子
    ，原名李登魁，嗣改名為乙○○，鍾育英雖於86年12月17日
    其父鍾順增亡故後補辦入贅手續，然乙○○仍為鍾順增之外
    孫，而非鍾育英招贅婚之子，依習慣不得承受鍾順增之派下
    權。詎屏東縣內埔鄉公所之祭祀公業鍾開仁派下員名冊，竟
    將被上訴人丁○○、乙○○列為派下員。爰求為判決確認被
    上訴人對祭祀公業鍾開仁之派下權不存在。
二、被上訴人丁○○則以：伊雖曾與訴外人桑效密結婚，但早已
    離婚，仍居住原籍，奉祀親生父母及本家祖先，非無派下權
    。且伊於父鍾順增亡故後，經上訴人之同意於86年間向屏東
    縣內埔鄉公所申報為祭祀公業鍾開仁之派下員，經核准公告
    ，均無異議，兩造間關於子女繼承派下權，顯係另行約定等
    語，資為抗辯。
三、被上訴人乙○○則以：伊於鍾順增尚生存時即改姓鍾而入系
    ，並祭祀本家祖先，且伊母鍾育英於86年12月17日與伊父李
    峰宏補辦入贅手續，族中已有先例，上訴人丙○○即係如此
    而取得派下權，故伊非無派下權。又女子未招贅尚可因收養
    而入系，自無不許其取得派下權之理等語，資為抗辯。
四、查：(一)上訴人與訴外人鍾順增3 人為祭祀公業鍾開仁之派下
    員，鍾順增於86年5 月6 日死亡，並無男系子孫，其長女即
    被上訴人丁○○及3
    承人。(二)被上訴人丁○○曾與訴外人桑效密結婚，嗣於85年
    2 月9 日離婚。(三)鍾育英於82年10月25日與訴外人李峰宏結
    婚，於86年2 月21日離婚，嗣於86年12月17日與李峰宏辦理
    贅婚登記。(四)被上訴人乙○○係於85年5 月24日出生，為鍾
    育英與李峰宏所生之長子，原姓名李登魁，於86年3 月27日
    改從母姓並改名為乙○○等情，有
    兩造所不爭，堪信為真實。本件爭點在於被上訴人於鍾順增
    死亡時，是否因繼承而取得祭祀公業鍾開仁之派下權一節。
五、按祭祀公業派下權之繼承，依從習慣，係以享有派下權之男
    系子孫或奉祀本家祖先之女子及從母姓之子孫（例如招贅婚
    之子女係從母姓）為限，一般女子或不從母姓之子孫，向無
    派下權（最高法院88年度台上字第42號、83年度台上字第12
    01號、71年度台上字第48 69 號、71年度台上字第4545號、
    71年度台上字第565 號判決、最高法院70年度第22次民事庭
    會議紀錄參照）。又出嫁女子之子孫不得為派下（最高法院
    93年度台上字第467 號判決、93年度台上字第251 號判決參
    照）。是祭祀公業係以祭祀祖先為目的而設立之獨立財產，
    有關祭祀公業派下權之繼承，民法並無規定，依從習慣，原
    則上以男系之男子孫為限，出嫁女子之子孫不得為派下，但
    因家無男子可承繼派下權，奉祀本家祖先之女子或女子招贅
    而生有男子從其本姓者，亦可繼承。
六、經查：
  (一)被上訴人乙○○是否因繼承而取得派下權部分：
  1.鍾順增死亡時，並無男系子孫，其繼承人僅其長女丁○○及
    3
    長子，於鍾順增死亡前，雖因其父母離婚而已改從其母鍾育
    英之本姓並將原名李登魁改為乙○○，又雖其父母於82年10
    月25日結婚時，其父李峰宏遷入以鍾順增為戶長之
    東縣內埔鄉○○村○○路201 號，惟李峰宏在
    稱謂記載為「女婿」，且鍾育英與李峰宏所生長子即被上訴
    人乙○○原從父姓，取名李登魁等情，有
    （見原審卷第89頁反面、第19頁）。是被上訴人乙○○係出
    嫁女子鍾育英所生之子甚明，自不因其父母離婚後，其經外
    祖父鍾順增同意改從母姓，及其母於鍾順增死亡後與其父辦
    理贅婚登記，而變更其身分為招贅婚所生之子。故乙○○既
    非鍾順增之男系子孫，亦非其母招贅所生之子，依上開說明
    ，自不得為祭祀公業鍾開仁之派下。乙○○辯稱其父母原為
    入贅婚，因不諳法規，未提醒戶政課為贅婚登記，嗣後發現
    因而離婚，並補登為贅婚，伊係父母招贅婚所生之子，可繼
    承派下權云云，即非可採。又乙○○並未提出祭祀公業鍾開
    仁過去就派下死亡，而無男系男子孫，可由離婚之女於離婚
    前所生而於離婚後改從母姓之子繼承派下權之習慣存在，自
    不得以其母鍾育英已離婚，及其改從母姓而主張可繼承派下
    權。
  2.又上訴人丙○○與訴外人邱仁街離婚後，又於59年1 月25日
    招贅邱仁街，而丙○○之父鍾文昌係於65年10月10日死亡，
    並無男嗣，故由丙○○繼承派下權，此有
    院86年度台上字第832 號判決附卷可按（見原審卷第88頁正
    面、本院更(一)字卷第83頁反面）。而鍾育英於鍾順增死亡時
    ，係離婚女子，並未招贅，此與丙○○於鍾文昌死亡時係屬
    離婚後又招贅之情形不同，乙○○自不得援引丙○○離婚後
    招贅而取得派下權之先例，主張其可取得派下權。
  3.被上訴人乙○○雖另以女子未招贅尚可因收養男子而使該男
    子取得派下權，舉重以明輕，乙○○嗣後改從母姓而入系，
    自無不許其取得派下權之理云云。惟派下死亡，倘無男系子
    孫，女子招贅或未招贅而生有男子或收養男子從其本姓者，
    固可繼承派下權，惟依習慣，係由招贅人及收養人取得派下
    權（最高法院70年度台上字第1838號、69年度台上字第374
    號判決參照）。是本件縱認乙○○於其父母離婚後改從母姓
    ，較之收養情形，將來更可因繼承而取得派下權，亦應由鍾
    育英繼承鍾順增取得派下權後，於鍾育英死亡後，乙○○始
    繼承派下權，茲鍾育英現仍尚生存，乙○○自無取得派下權
    可言。
  4.至屏東縣內埔鄉公所86年8 月5 日屏內鄉民字第10830 號函
    （即證明書）（見本院更(一)字卷(二)第34頁），係屏東縣內埔
    鄉公所依丙○○之申請，將丙○○檢具記載乙○○為祭祀公
    業鍾開仁變動後派下員之名冊，依規定陳列並公告，經二個
    月無人異議而核發之祭祀公業派下員證明書，並無確定私權
    效力，且僅丙○○1 人提出申請，非派下員全體提出申請，
    則乙○○辯稱其係經全體派下員同意，協議由其繼承鍾順增
    而取得祭祀公業鍾開仁之派下權云云，不足採信。
  (二)被上訴人丁○○是否因繼承而取得派下權部分：
  　被上訴人丁○○雖曾為嫁娶婚，惟其於鍾順增死亡前之85年
    2 月9 日已與訴外人桑效密離婚，旋於同年2 月23日遷入鍾
    順增之
    有
    妹鍾育英於本院證述：我知道丁○○平常有念佛迴向給我的
    父親鍾順增、祖父鍾雲益、曾祖父鍾日朋，還有我們每年大
    約在國曆3 月間要掃墓，姐姐丁○○都跟我一起去祖父、母
    及父親的墳地掃墓，7 月份超渡歷代祖先，中秋節也有以水
    果祭拜歷代祖先，每年過年要祭祀鍾家的歷代祖先，掃墓都
    是一起去掃，我父親的骨灰是放在真如禪院，七月份是到真
    如禪院，有設鍾氏歷代祖先的牌位讓我們跪拜，中秋節及過
    年丁○○是在屏東縣內埔鄉○○路201 號自己住處祭拜，我
    是在我家祭拜，但是3 月、7 月是一起去掃墓、超渡等語（
    見本院更(一)字卷(二)第3 頁），及卷附被上訴人丁○○提出經
    鍾育英於本院到庭證實係丁○○於上開廣濟路201 號屋內設
    置之鍾順增及其祖先牌位照片4 張（見本院更(一)字卷(一)第
    131 、更(一)字卷(二)第4 頁）等情觀之，足認被上訴人丁○○
    離婚後即回歸本家，並有祭祀本家祖先之事實甚明。從而，
    本件祭祀公業鍾開仁之派下鍾順增死亡時，並無男系男子孫
    ，繼承其房份以祭祀祖先，自應由祭祀本家祖先之女子丁○
    ○繼承其派下權。又上訴人既否認被上訴人丁○○可繼承鍾
    順增派下權，自無可能與丁○○集聚祭祀祖先，則其以祭祀
    祖先乃由子孫集聚祭祀，與一般民間各家廳堂設置祖先牌位
    之祭祀有層次上之差異，及丁○○係無祭祀祖先權利義務之
    自家廳堂設置祖先神位之祭祀，不符合祭祀公業體制下所謂
    祭祀祖先之要件云云，並非可採。
七、綜上所述，鍾順增死亡時，被上訴人丁○○因繼承而取得派
    下權，被上訴人乙○○並未因繼承而取得派下權。從而，上
    訴人請求確認被上訴人乙○○對祭祀公業鍾開仁之派下權不
    存在，為有理由，應予准許；請求確認被上訴人丁○○對祭
    祀公業鍾開仁之派下權不存在，為無理由，不應准許。原審
    就上開應准許部份判決上訴人敗訴，尚有未洽。上訴意旨指
    摘原判決此部分不當，求予廢棄改判，為有理由，應由本院
    予以廢棄，改判為主文第二項所示。原審就上開不應准許部
    份判決上訴人敗訴，並無不合，上訴意旨指摘原判決此部分
    不當，求予廢棄改判，為無理由，應予駁回。至兩造其餘主
    張及舉證，於本件判決結果不生影響，毋庸逐一審酌，附此
    敘明。
八、據上論結，本件上訴為一部有理由，一部無理由，依民事訴
    訟法第450 條、第449 條第1 項、第79條、第85條第1 項前
    段，判決如主文。
中　　華　　民　　國　　94　　年　　3 　　月　　30　　日
                              民事第三庭
                                      審判長法官  張國彬
                                      法      官  林紀元
                                      法      官  徐文祥
以上正本證明與原本無異。
如對本判決上訴，須於判決送達後20日內向本院提出上訴狀，其
未表明上訴理由者，應於上訴後20日內向本院提出上訴理由書（
均須按他造當事人之人數附繕本）。上訴時應提出委任律師或具
有律師資格之人之委任狀，並依附註條文規定辦理。
中　　華　　民　　國　　94　　年　　3 　　月　　30　　日
                                      書  記  官  黃富美
附註：
民事訴訟法第466 條之1 ：對於第二審判決上訴，上訴人應委任
律師為訴訟代理人，但上訴人或其法定代理人具有律師資格者，
不在此限。
上訴人之配偶、三親等內之血親、二親等內之姻親，或上訴人為
法人、中央或地方機關時，其所屬專任人員具有律師資格並經法
院認適當者，亦得為第三審訴訟代理人。第1 項但書及第2 項情
形，應於提起上訴或委任時釋明之。
